【裁判字號】    97,保險,3
【裁判日期】    970820
【裁判案由】    給付保險金
【裁判全文】
臺灣屏東地方法院民事判決               97年度保險字第3號
原      告  丁○○
訴訟代理人  黃吉雄律師
被      告  安泰人壽保險股份有限公司
法定代理人  乙○○
訴訟代理人  甲○○
訴訟代理人  丙○○
訴訟代理人  李昌明律師
上列當事人間請求給付保險金事件，本院於民國97年8 月6 日言
詞辯論終結，判決如下：
    主  文
被告應給付原告新臺幣伍佰萬元，及自民國九十七年四月二十二
日起至清償日止，按週年利率百分之十計算之利息。
訴訟費用由被告負擔。
本判決於原告以新臺幣壹佰陸拾柒萬元供擔保後得假執行。但被
告如於執行標的物拍定、變賣前，以新臺幣伍佰萬元為原告供擔
保後得免為假執行。
    事實及理由
一、按訴狀送達後，原告不得將原訴變更或追加他訴。但擴張或
    減縮應受判決事項之聲明者，不在此限，民事訴訟法第255
    條第1 項第3 款定有明文。本件原告原起訴聲明被告給付之
    利息，應自民國94年6 月11日起至清償日止，按週年利率百
    分之10計算之利息。嗣於訴訟進行中，減縮聲明請求被告給
    付之利息，應自起訴狀繕本送達翌日（97年4 月22日）起，
    至清償日止按週年利率百分之10計算之利息。原告上開訴之
    變更，核與首揭規定相符，應予准許，合先敘明。
二、原告起訴主張：
（一）原告之配偶孫淑卿於民國（下同）84年10月18日以自己為
    要保人及被保險人與被告公司訂立保單號碼為Ｚ000000000-0
    0號人壽保險契約（以下簡稱系爭保險契約），其中終身壽
    險保險金額為新臺幣（下同）300 萬元，另意外身故及殘廢
    保險金為500 萬元，有保單影本佐證。
（二）茲因85年7 月30日賀伯颱風來襲時，被保險人孫淑卿外出
    至屏東縣三地門失蹤，經原告向有關機關報案協尋均遍尋不
    著，迄今未歸，迨至94年4 月12日被保險人失蹤屆滿7年後
    ，已由臺灣屏東地方法院檢察署檢察官聲請宣告死亡，並經
    臺灣屏東地方法院94年度亡字第6 號民事判決，宣告孫淑卿
    於92年7 月30日下午12時死亡在案，有該判決可證。
（三）查孫淑卿因賀伯颱風來襲外出失蹤，認定已經意外死亡之
    情形，業由原告另案訴請國際紐約人壽保險股份有限公司給
    付 保險金事件，經最高法院三審判決原告勝訴確定，有各
    審判決可稽，且已獲得全部理賠，金額共629 萬8716元（包
    括保險金及訴訟費用）。
（四）次查本件曾經被告公司於86年6 月28日致函原告稱「本公
   司依紐約公司同樣理賠（比照），絕對不會刁難受益人權益
   ，無時效日期，特立證明」等語，亦有該公司函及信封（以
   下簡稱系爭信函）各乙件足證，又終身壽險300 萬元部分，
   原告於94年5 月25日申請理賠並已領取，遂於97年1 月10 日
   以國際紐約人壽保險股份有限公司給付保險金事件業已判決
   定讞為由請求被告公司理賠，拖延數月始於97年3 月26日函
   覆拒絕給付。按消滅時效因請求，承認、起訴而中斷，所謂
   承認指義務人向請求權人表示足認其請求權存在之觀念通知
   而言，又承認不以明示為限，默示的承認，如請求緩期清償
   、支付利息等亦有承認之效力，再民法第一百二十九條第一
   項第二款所謂之承認，為認識他方請求權存在之觀念表示，
   僅因債務人一方行為而成立，此與民法第一百四十四條第二
   項後段所謂之承認，須以契約為之者，性質為迴不相同，有
   最高法院五十年臺上字第二八六八號及五十一年臺上字第一
   二一六號判例參照，本件系爭保險契約既因被告公司承認並
   無時效日期，則嗣後來函主張消滅時效自屬毫無理由。
（五）以上有原告提出之被告公司保單面頁、本院94年度亡字第
   6 號民事判決、最高法院96年度台上字第2781號裁定、台灣
   高等法院高雄分院95年度保險上字第16號民事判決、本院95
   年度保險字第4 號民事判決、意外傷殘保險附約等影本各乙
   份，支票影本2 份、被告公司信函影本2 份等文件為證。並
   聲明：1 、被告應給付原告500 萬元及自起訴狀繕本送達翌
   日起，至清償日止按週年利率百分之10計算之利息。2 、願
   供擔保請准予宣告假執行。
三、被告抗辯：
（一）訴外人孫淑卿前於84年10月18日以自己為要保人與被保險
   人，向被告投保安泰分紅終身壽險 (以下簡稱LPL 契約，保
   單號碼:Ｚ000000000-00 )，約定身故保險金額為300 萬元，
   並附加訂立安泰意外傷殘保險附約 (以下簡稱AI附約)， 約
   定意外傷害身故保險金額為500 萬元。並以原告為身故保險
   金受益人，合先陳明。
（二）原告前以孫淑卿於85年7 月30日受友人邀請至山地門吃宵
   夜，一去不返，機車在橋下找到，可能被洪水沖走，經家屬
   報案仍無任何音訊為由，向鈞院為死亡宣告之申請，惟鈞院
   及台灣高等法院高雄分院均以孫淑卿並無遭特別災難之事證
   可憑為由，分別為駁回之裁定在案 。迨至94年5月，原告另
   以孫淑卿失蹤滿7年而由鈞院94年度亡字第6號宣告孫淑卿於
   92年7 月30日下午12時死亡之民事判決，向被告申請該保險
   契約之保險金。經被告評估後，就LPL 契約核付身故保險金
   300 萬元。惟就AI附約部分，因原告未能證明孫淑卿確係因
   意外傷害事故死亡，而未予理賠。原告乃就意外傷害身故險
   保險金(以下簡稱系爭保險金)向被告起訴請求給付。
（三）按「保險契約所生之權利，自得為請求之日起，經過二年
   不行使而消滅。」保險法第65條著有明文。查訴外人孫淑卿
   經鈞院以94年度亡字第6 號民事判決宣告其於92年7 月30日
   下午12時死亡，原告就本件起訴請求時已逾上開請求權時效
   期間，被告自得拒絕給付，要屬無疑。
（四）原告另主張被告曾於86年6 月28日致函 (以下簡稱系爭信
   函)原 告，承認無時效日期，是以不得抗辯其請求權已罹於
   消滅時效而拒絕給付。惟就系爭信函，經被告內部查證，並
   無發送此函文之紀錄，並且不論於外觀上或內容上，實有諸
   多疑點，令人質疑系爭信函之真偽： (1)外觀上，原告所提
   出系爭信函為影本而非原本，並無證據能力。 (2)內容上，
   系爭信函所載收信者抬頭僅稱「親愛的保戶」而未指明特定
   人，則收信者為何人已屬有疑；同時，信函內容之語義極不
   通順，何謂紐約公司？何謂無時效日期？又何謂顧司？在在
   均非被告公司嚴謹公文程序中所可能出現之不知所云字句。
   再以，系爭信函頁首所使用之公司商標，為紅色英文字母「
   AEtna 」。惟查被告公司於86年所使用者，仍為白色英文字
   母「AEtna 」再襯以紅底色方塊之商標，而系爭信函中所用
   之商標乃係被告公司於87年後方使用之新商標，執此可知，
   該信函顯非於86年6 月28日由被告公司所製作，自不待言。
   復按函文中所指之訴外人林朝卿，經查為承辦原告保險契約
   之業務員，而孫淑卿投保系爭保險契約之業務員為陳國華，
   且林朝卿早於83年6 月6 日即離職，而此信函註記的發信日
   期為86年6 月28日，依常理判斷，系爭信函所會指明之保險
   業務員，如非接續林朝卿服務之業務員，即應為承辦孫淑卿
   保險契約之業務員陳國華，斷不可能以當時離職3 年有餘之
   林朝卿為指稱之對象。末按就時序上，被告查證相關受理文
   件，理賠作業最早之受理日期為86年8 月20日，而申訴作業
   最早之受理日期為86年10月6 日，被告自不可能在原告請求
   保險金或提出申訴之前即致函原告聲明所謂「無時效日期」
   之主張。（3） 由上該諸多疑點，應可證明系爭信函並非由
   被告公司製作與發送，原告持之主張被告不得抗辯消滅時效
   已然完成之憑依，要無理由！
（五）退萬步言，如鈞院仍認為系爭信函確為被告公司製作與發
   送，詳閱系爭信函之內容，無法證明被告承認原告請求權之
   存在，原告仍不得依民法第129 條第1 項第2 款之規定主張
   消滅時效之中斷：(1)按民法第129條第1項第2款所稱之承認
   ，為認識他方請求權存在之觀念通知。 (最高法院50年台上
   字第2868號民事判例參照)。 就本件中，原告主張系爭信函
   中記載「無時效日期」，即屬民法第129 條第1 項第2 款之
   承認。然就語意上言之，「無時效日期」所指為何？真意並
   不明確。此5 字何以得推導出「認識」他方請求權之存在？
   惟若原告係認「無時效日期」之內涵乃被告預先拋棄時效抗
   辯利益者，然按時效制度，係為維持社會秩序與交易安全之
   安定而設，非在保護私人權益，因此，民法第147 條後段即
   有不得預先拋棄時效之利益規定，是以，若當事人間有拋棄
   時效利益之預約，其約定自不生效力。本件中，系爭信函之
   發函日期為86年6 月28日，該時本件尚無時效完成之情，自
   不得預先拋棄時效利益。是以，縱使系爭信函確為被告所製
   作發送，惟其內容因屬預先拋棄時效利益之約定，依民法第
   147條後段之規定，乃屬無效。(2)綜上所論，可知即便系爭
   信函確為被告公司製作與發送，惟其內容實與原告所主張民
   法第129 條第1 項第2 款之承認大相逕庭，原告以之主張時
   效中斷，被告不得主張時效抗辯自無理由。
（六）若鈞院判定系爭信函之內容確屬民法第129 條第1 項第2
   款之承認而中斷時效，惟此重行起算之時效亦已罹於消滅時
   效，原告仍不得以之請求保險金： (1)按民法第129 條第1
   項第2 款所謂之承認，係指義務人向請求權人表示認識其請
   求權存在之觀念通知。時效因承認而中斷者，其時效期間應
   重行起算 (最高法院91年台上字第208 號民事判決參照)。
   本件中，縱使鈞院認定系爭信函之內容為被告向原告所為之
   承認而中斷時效，則時效期間應依保險法第65條之規定重行
   起算2 年。而此一時效期間之起算日乃係原告所得請求保險
   金之日起起算。按 鈞院94年度亡字第6號已宣告孫淑卿於92
   年7月30日下午12時死亡。是以，原告就系爭保險金請求權之
   起算日即應自92年7 月30日起算，並於94年7 月29日罹於消
   滅時效。逾此期間，被告即得主張時效抗辯。即便鈞院採用
   台灣高等法院高雄分院於原告與紐約人壽間95年度保險上字
   第16號民事判決中的見解，以94年5 月23日為請求系爭保險
   金之起算日，則原告至遲亦應於96年5 月22日前請求向被告
   請求系爭保險金。惟原告卻遲至97年4月7日方向  鈞院起訴
   請求，則原告系爭保險金之請求權仍罹於2 年消滅時效，被
   告得拒絕給付，自不待言。
(七)就孫淑卿確否係因意外傷害事故致死部分：1 、按「當事人
    主張有利於己之事實者，就其事實有舉證之責。」民事訴訟
   法 第277 條前段定訂有明文。次按「確定判決，除當事人外
   ，對於訴訟繫屬後為當事人之繼受人者，及為當事人或其繼
   受人占有請求之標的者，亦有效力。對於為他人而為原告或
   被告者之確定判決，對於該他人亦有效力。」民事訴訟法第
   401 條第1 、2 項亦有明文。本件中，原告僅以渠與紐約人
   壽間之訴訟確定判決所認定之事實，即欲主張孫淑卿確係因
   意外事故致死。然查，被告並非上該訴訟之當事人，亦非民
   事訴訟法第401 條所規定需受此一確定判決既判力規制之人
   ，則原告何以得僅持渠與他人之在法律上對被告並無任何拘
   束力的訴訟內容，而無任何其他證據之佐證下，即要求鈞院
   與被告全盤接受孫淑卿係因意外死亡乙事？原告此一主張，
   實未盡其舉證之責，不足採之，要無疑義！甚且，依據台灣
   高等法院高雄分院86年度抗字第1135號駁回原告就孫淑卿係
   因賀伯颱風來襲而失蹤之死亡宣告聲請裁定，亦認原告無法
   證明孫淑卿確因遭遇特別災難而失蹤。職是，本件孫淑卿確
   否係因意外傷害事故致死，當屬有疑。被告於原告無法證明
   孫淑卿確係因意外事故致死之情形下，無法給付意外傷害身
   故保險金予原告，至為灼然。
（八）以上有被告公司提出之最高法院50年台上字第2868號民事
   判例、最高法院91年台上字第208 號民事判決、保書、安泰
   意外傷殘保險附約、本院86年度家催字第70號民事裁定、台
   灣高等法院高雄分院86年度抗字第1135號民事裁定、本院91
   年度亡字第27號民事判決、本院94年度亡字第6 號民事判決
   、死方/ 殘廢/ 重大疾病保險金申請書、ING 安泰人壽業務
   同仁日結資料查詢、服務記錄表等影本各乙份為證。並聲明
   ：1 、原告之訴及假執行之聲請均駁回。2 如受不利之判決
   ，願提供擔保請求免為假執行。
四、兩造不爭執之事實：
（ 一）孫淑卿於84年10月18日以自己為要保人與被保險人，向
   被告公司投保安泰分紅終身壽險，保單號碼為Ｚ000000000-00
   ，約定身故保險金額為300 萬元並附加訂立安泰意外傷殘保
   險契約，約定意外傷害身故保險金額為500 萬元，並以原告
   為身故保險金受益人。
（二）原告以被保險人孫淑卿自85年7 月30日失蹤滿7 年，經屏
   東地方法院檢察署檢察官聲請公示催告，申報期間屆滿，未
   據陳報生存，迄今已逾七年，業由本院以94年度亡字第6 號
   判決，宣告於92年7 月30日下午12時死亡，被告已於94 年5
   月間理賠終身壽險部分之保險金。
（三）系爭保險契約第2 章第1 條約定「被保險人於本附約有效
   期間內，因遭遇外來突發之意外事故，致其身體蒙受傷害，
   並以此傷害為直接原因，自傷害之日起180 日內死亡者，本
   公司按保險金額給付死亡保險金」該附約條款給付項目為意
   外身故，意外殘廢，傷害醫療及意外失能給付。
五、兩造爭執之事項：
（一）被告公司是否曾致函原告？
（二）原告之請求權是否已罹於時效而消滅？
（三）被保險人孫淑卿是否因意外事故致死？
六、本院之判斷：兩造不爭執之事實，業如上述，茲就上開兩造
   協議簡化之爭執事項，分別審酌如下：
（一）被告公司是否曾致函原告？
   經查被告公司否認發送系爭信函予原告，並以：從外觀上，
   原告所提出系爭信函為影本而非原本，並無證據能力。從內
   容上，系爭信函所載收信者抬頭僅稱「親愛的保戶」而未指
   明特定人，則收信者為何人已屬有疑；同時，信函內容之語
   義極不通順，非被告公司嚴謹公文程序中所可能出現之不知
   所云字句。又就時序上，被告查證相關受理文件，理賠作業
   最早之受理日期為86年8 月20日，而申訴作業最早之受理日
   期為86年10月6 日，被告自不可能在原告請求保險金或提出
   申訴之前即致函原告聲明所謂「無時效日期」之主張等語置
   辯；惟按當事人主張有利於己之事實者，就其事實有舉證責
   任，民事訴訟法第277 條定有明文。查系爭信函業經原告於
   審理中當庭提出與卷附影本核對相符。次查系爭信函之標章
   自始係被告之對外商標，且當時之臺灣分公司總經理潘燊昌
   簽名章亦均一致。況原告保存至今之信封顏色紙張一望可知
   已屬老舊，而封面之收件人地址姓名，與「國內郵資已付，
   臺北郵局許可證北臺字第5624 號 」字樣，客觀上已足以讓
   一般人認為係被告公司所製作，顯見原告就系爭信函之真正
   ，已盡其舉證之責。而被告公司徒以系爭信函內容用語違反
   被告公司嚴謹公文程序等語，否認為其公司信函；但仍不足
   證明系爭信函非其公司發送。則原告主張系爭信函確為被告
   公司發送予原告收受之事實，應堪採信。
（二）被保險人孫淑卿是否因意外事故致死？
   按法院於確定判決理由中，就訴訟標的以外當事人主張之重
   要爭點，本於當事人辯論之結果，已為判斷時，除有顯然違
   背法令之情形，或當事人已提出新訴訟資料，足以推翻原判
   斷之情形外，應解為在同一當事人就與該重要爭點有關所提
   起之他訴訟，法院及當事人對該重要爭點之法律關係，皆不
   得任作相反之判斷或主張，以符民事訴訟上之誠信原則（參
   見最高法院84年台上字第2530號判決要旨）。經查原告主張
   孫淑卿於85年7 月30日因賀伯颱風來襲，騎機車前往屏東縣
   三地門失蹤之事實，業經原告另案與訴外人紐約人壽公司給
   付保險金事件之臺灣高等法院高雄分院95年度保險上字第16
   號判決認定「被保險人孫淑卿於85年7 月30日夜間至85年8
   月1 日機車被發現之期間內因颱風來襲遭逢意外而失蹤。」
   ，且經最高法院96年度臺上字第2781號裁定駁回上訴確定在
   案，此有原告提出之各該判決影本附卷可稽。本件兩造就被
   保險人孫淑卿是否因意外事故致死之重要爭點，與原告另案
   與訴外人紐約人壽公司給付保險金事件之重要爭點既屬相同
   ，參酌上開最高法院84年台上字第2530號判決意旨，自得作
   為本件判斷之依據。從而，被保險人孫淑卿係因意外事故致
   死，應堪認定。
（三）原告之請求權是否已罹於時效而消滅？
1、按消滅時效自請求權可行使時起算，民法第128 條前段定有
   明文，又保險金給付請求權應自保險事故發生之時起算其時
   效期間。經查被保險人孫淑卿因失蹤滿7 年，經本院於94年
   4 月12日以94年亡字第6 號判決宣告其於92年7 月30日下午
   12時死亡，有該判決書在卷可稽，是自應認孫淑卿於85年7
   月30日夜間至85年8 月1 日間因颱風來襲遭逢意外而失蹤，
   而經法律擬制於92年7 月30日下午12時死亡（參見卷附台灣
   高等法院高雄分院95年度保險上字第16號民事判決）。本件
   原告係於94年5 月23日收受該死亡宣告之判決，此經本院調
   取該死亡宣告卷核閱屬實，則原告至遲固應於96年5 月22日
   前向被告請求，否則其請求權應罹於2 年消滅時效；惟查被
   告公司曾於86年6 月28日致系爭信函予原告，系爭信函係屬
   真正，業如前述，故本件之請求權是否罹於時效，即有審究
   系爭信函真意之必要。
2、按解釋意思表示應探求當事人之真意，不得拘泥於所用之辭
   句，民法第九十八條定有明文。意思表示不明確，使之明確
   ，屬意思表示之解釋；意思表示不完備，使之完備，屬意思
   表示之補充。前者可減少爭議，後者可使意思表示之無效減
   至最低程度。故解釋意思表示端在探求表意人為意思表示之
   目的性及法律行為之和諧性（參見最高法院88年台上字第16
   71號判決要旨）。依據被告公司之系爭信函稱「本公司依紐
   約公司同樣理賠（比照）絕對不會刁難受益人權益，無時效
   日期，特立證明」之真義，應係承認原告之保險金請求權，
   須待原告與國際紐約人壽保險股份有限公司間（下稱紐約人
   壽公司）之訴訟終結，始依同樣條件理賠，而原告亦因相信
   被告公司之系爭信函所作承諾，才在其與國際紐約人壽保險
   股份有限公司間之訴訟終結前，未對被告公司進行訴訟程序
   。直至孫淑卿因賀伯颱風來襲外出失蹤，認定已經意外死亡
   之情形，業由原告另案訴請國際紐約人壽保險股份有限公司
   給付保險金事件，經台灣高等法院高雄分院95年度保險上字
   第16號民事判決及最高法院於96年12月25日以96年度台上字
   第2781號判決原告勝訴確定後，原告始於97年1 月10日分別
   向紐約人壽公司及被告請求給付保險金，紐約人壽公司隨即
   於同年1 月18日簽發支票理賠，被告公司則拖延至同年3 月
   26日答覆拒絕給付，因此，本件請求權之起算日期應為97 年
   1 月10日，並未罹於時效。
七、綜上所述，原告依據系爭保險契約之法律關係，訴請被告給
    付本件保險金500 萬元，核屬有據。又其請求之利息部分，
    因被告公司在系爭信函內承諾「依紐約人壽公司同樣理賠」
    ，則依台灣高等法院高雄分院95年度保險上字第16號民事判
    決認定原告係於94年5 月23日收受本院94年度亡字第6 號死
    亡宣告之判決後，於94年5 月26日向紐約人壽公司請求依約
    應於15日內理賠，即至94年6 月10日給付保險金，逾期即應
    按年一分加計利息給付，因而判准原告請求「自94年6 月11
    日起至清償日止，按週年利率百分之十計算利息。」。故原
    告請求被告公司應依該判決按週年利率百分之十計算利息之
    給付，亦屬有據。從而，原告訴請判決如主文第1 項所示金
    額及自起訴狀繕本送達翌日（97年4 月22日）起算之利息，
    即有理由，應予准許。
八、假執行之宣告：兩造各陳明願供擔保，聲請宣告假執行或免
    假執行，爰分別酌定相當之擔保金額准許之。
九、本件事證已臻明確，兩造其餘攻擊防禦方法核與本案判決之
    結果無影響，毋庸逐一論述。
十、據上論結，原告之訴為有理由，依民事訴訟法第78條、第85
    條第1 項後段、第390 條第2 項、第392 條第2 項、第3 項
    ，判決如主文。
中    華    民    國    97    年    8     月    20    日
                  民事第二庭  法  官  胡晏彰
正本係照原本作成。
如對判決上訴，須於判決送達後20日內向本院提出上訴狀，其未
表明上訴理由者，應於提出上訴後20日內向本院補提理由書狀。
                              書記官  顏子仁
中    華    民    國    97    年    8     月    20    日


司法院資訊處製作；財團法人民間司法改革基金會備份。
